最高法院刑事判決　　　　　　　　　　　　　　　九十一年度台上字第一四九九號
　　上　訴　人　甲○○
右上訴人因妨害婚姻案件，不服台灣高等法院中華民國八十八年十二月二十一日第二
審判決（八十八年度上訴字第三八九九號，起訴案號：台灣台北地方法院檢察署八十
七年度偵字第五一六二號），提起上訴，本院判決如左：
    主  文
上訴駁回。
　　理  由
按刑事訴訟法第三百七十七條規定，上訴於第三審法院，非以判決違背法令為理由，
不得為之。是提起第三審上訴，應以原判決違背法令為理由，係屬法定要件。如果上
訴理由狀並未依據卷內訴訟資料，具體指摘原判決不適用何種法則或如何適用不當，
或所指摘原判決違法情事，顯與法律規定得為第三審上訴理由之違法情形，不相適合
時，均應認其上訴為違背法律上之程式，予以駁回。本件原判決認定上訴人甲○○已
於民國八十五年四月三日，在台北市新陶芳江浙館與楊瓊珠舉行公開結婚儀式，並由
陳銓明、沈雪絨二人在場證婚，明知自己為有配偶之人。竟乘尚未辦理結婚登記之機
會，於同年九月十日，立具「迄未結婚，現仍單身」之不實切結書，併同配偶欄空白
之戶籍謄本，持交台灣台北地方法院公證處，請求予以認證，而發給認證書。上訴人
即前往大陸地區，在同月十七日，偕同不知情之大陸女子劉麗玉至大陸地區福建省民
政廳，持交上開認證書，辦理與劉麗玉結婚之登記手續，並發給結婚證，而重為婚姻
等情。因而撤銷第一審判決，改判仍論處上訴人有配偶而重為婚姻罪刑。已敘明上訴
人與楊瓊珠於八十五年四月三日，在前揭地點結婚之事實，業據上訴人供承不諱，並
經證人陳銓明證述綦詳，且有結婚宴客照片、台北市萬華區第一戶政事務所函，及結
婚證書在卷可稽。又上訴人於同年九月十日，持配偶欄空白之戶籍謄本，及「迄未結
婚，現仍單身」之不實切結書，至台灣台北地方法院公證處請求認證，而發給認證書
。繼而前往大陸地區福建省，於同月十七日，偕同劉麗玉至該省民政廳，持交上開認
證書辦理結婚登記後，再至該省泉州市公證處辦理結婚公證。嗣同月二十三日單獨回
台後，持與劉麗玉結婚公證書，向財團法人海峽交流基金會（下稱海基會）申請驗證
，經該會核發證明等情，亦據上訴人供認甚明，並有台灣台北地方法院（丙）八十五
年度認字第七七四九六號認證書、結婚證、福建省泉州市公證處結婚公證書、海基會
函在卷可佐。復論述依台灣地區與大陸地區人民關係條例第五十二條第一項規定，結
婚或兩願離婚之方式及其他要件，依行為地之規定。又依大陸婚姻法第七條規定：「
要求結婚的男女雙方必須親自到婚姻登記機關進行結婚登記。符合本法規定的，予以
登記，發給結婚證。取得結婚證，即確立夫妻關係。」本件上訴人與劉麗玉結婚之行
為地，係在大陸地區，則依前揭規定意旨，其二人之婚姻應屬成立有效。事證明確，
為其所憑之證據及認定之理由。並依憑證人張若華之證述，及卷附之上訴人與劉麗玉
之往來信件，暨參酌上訴人係自行前往台灣台北地方法院公證處請求認證不實之單身
切結書後，獨自前往大陸地區福建省泉州市，偕同劉麗玉前往該省民政廳辦理結婚登
記，再至該省泉州市公證處辦理結婚公證，嗣單獨回台後更持與劉麗玉結婚之公證書
至海基會辦理驗證等情。以劉麗玉於與上訴人結婚前，並不知上訴人在台已與他人結
婚。又上訴人與劉麗玉結婚，係出於雙方自願，無任何一方對他方加以強迫，或有第
三者干涉之情形。認上訴人否認有重婚犯行，所辯：伊係受同事即劉麗玉之阿姨張若
華所託，與劉麗玉辦理結婚登記，期能將劉麗玉接至台灣地區賺錢。伊礙於人情難卻
，一時糊塗，始赴大陸地區與劉麗玉辦理結婚登記手續。劉麗玉知伊已婚，伊與劉麗
玉結婚並非出於自願，伊未侵犯劉麗玉之肉體，亦未獲任何利益。且雙方未舉行公開
儀式，婚姻為無效，伊並不發生重婚之問題等情，係屬卸責之詞，不足採信，亦於理
由內詳予指駁及說明。核其所為論斷，與卷內資料相符，從形式觀察，並無認定事實
不依證據或有何採證違背經驗法則、論理法則等違法情形存在。本件上訴意旨略以：
劉麗玉明知上訴人已婚，因意圖來台，乃與上訴人辦理結婚登記。而上訴人從未有與
劉麗玉結婚之意思表示，純係受同事張若華之託，為協助劉麗玉來台，始與劉麗玉辦
理結婚登記，並非出於自願，亦未獲取任何利益。乃原審未就雙方來往之信函、劉麗
玉之告訴狀，及張若華之供證內容，詳予調查究明，即對上訴人論以本件罪責，且未
就上訴人宣告緩刑，要有未合等情。惟由上所述，原判決已說明其就案內所有證據，
本於調查所得心證，分別定其取捨，而憑以認定上訴人有重婚犯行之依據及理由。又
緩刑之宣告，除應具備刑法第七十四條所定條件外，並須有可認為以暫不執行刑罰為
適當之情形，始得為之，屬於法院得依職權自由裁量之事項。況本件原判決已審酌上
訴人犯罪後仍一再否認，並無悔意，迄未賠償被害人劉麗玉之損失，足見犯罪後態度
不佳等情，而未就其宣告緩刑，亦難謂有違法情事。上訴意旨乃徒就原判決明確論斷
之事項，及原審採證認事之職權行使，任意指摘，自與法律規定得為第三審上訴理由
之違法情形，不相適合。其上訴違背法律上之程式，應予駁回。再者，本件係以上訴
不合法而從程序上予以駁回，故上訴人請求宣告緩刑，無從審酌，併予敘明。
據上論結，應依刑事訴訟法第三百九十五條前段，判決如主文。
中      華      民      國    九十一    年      三      月    二十一    日
                              最高法院刑事第六庭
                                  審判長法官  吳  雄  銘
                                        法官  池  啟  明
                                        法官  石  木  欽
                                        法官  郭  毓  洲
                                        法官  吳  三  龍
      右正本證明與原本無異
                                              書  記  官
中      華      民      國    九十一    年      三      月    二十七    日
